行　政　法　院　判　決　　　　　　　　　　　　　八十七年度判字第一九九○號
　　原　　　告　甲○○
　　　　　　　　丙○○
　　共同訴訟代理人
　　　　　　　　乙○○
　　被　　　告　經濟部中央標準局
右當事人間因新型專利申請事件，原告不服行政院中華民國八十六年十一月二十八日
台八六訴字第四六五六四號再訴願決定，提起行政訴訟。本院判決如左︰
　　主  文
原告之訴駁回。
　　事  實
緣原告等於八十四年十二月一日以其「金屬板之倒角機」係包含機體、作動機構、上
模具及下模具等；機體之平台上凹設一圓階部；下模具為具預定厚度之圓形盤體，頂
面中央向內開設透空之多邊形窗口，窗口之各個角端分別向內凸設具有不同圓弧之沖
口部，下模具底緣恰容設、旋動於圓階部，得以改變角位置；上模具呈圓盤狀，沖頭
為與窗口對應之多邊形，各角端分別內凹成不同圓弧之剪切口，剪切口之圓徑分別與
沖口部之圓徑相對應，使剪切口之弧面得與所對應之沖口部周面密接等情，向被告申
請新型專利。經編為第00000000號審查，不予專利。原告等修正申請專利範
圍，申經再審查結果，仍不予專利，發給台專（柒）○五○四六字第一四六九三三
號專利再審查審定書。原告等不服，循序提起訴願、再訴願，均遭決定駁回，遂提起
行政訴訟，茲摘兩造訴辯意旨如次：
原告起訴意旨略以︰（一）本件系爭專利案所申請者並非僅止於模具，如本案申請專
利範圍修正本所示，其構成要件包含有：一機體、一下模具以及一上模具等，其中，
該機體具有：一平台、一集屑處、一圓階部、一透孔、一容納空間、一作動機構、一
按壓開關等；該下模具係一圓形盤體，具有；一呈多邊形之窗口、具有不同圓弧之若
干沖口部、若干定位凸柱與若干導引孔；該上模具係呈圓盤狀，具有：一沖頭、具有
不同圓弧之若干剪切口、導引部若干導引柱、與預定數目之彈性元件等。由是，本案
所申請者，係由一具有作動機構及控制開關之機體與上、下模具所組成之一金屬倒角
機，並非僅只於一模具，被告機關及各級決定機關實有所誤解。（二）本案並非僅只
於申請一模具之結構，而係模具與機體之結合，且所述之模具亦非為習用模具之結構
。由本案之申請專利範圍可知，其特徵在於：該機體之平台上係凹設一圓階部；該下
模具係一具預定厚度之圓形盤體；該窗口係呈多邊形，其各個角端係分別向內凸設具
有不同圓弧之沖口部，該下模具底緣恰容設於該圓階部中，得於該圓階部上旋動，以
改變角位置；該上模具亦呈圓盤狀，該沖頭係與該窗口對應之多邊形，其各角端係分
別內凹形成不同圓弧之剪切口，該等剪切口之圓徑係分別與該等沖口部之圓徑相互對
應，使得該等剪切口之弧面分別與所對應之沖口部之周面相密接，而得產生剪切之動
作，該上模具與機體並未固接，而係與下模具相搭配連接，並可隨該下模具之旋動而
改變角位置。由是可知，本案所申請之模具，係與習用模具有所不同，而本案亦非僅
只於申請一模具而已，除了模具之外，另包含有模具與機體之配合結構及連動關係等
，此等結構亦非一般成型模所具備，亦為一般加工母機之結構所無。被告機關及各級
決定機關認為本案僅只於申請模具之結構，實多有偏頗。（三）本件系爭案之結構並
非傳統之沖壓模具與沖壓機體之簡單配合，實際上，本案之上、下模具與機體之間之
連接結構及作動關係，使得本案僅以一套模具，即可對金屬板沖壓出不同尺寸之倒角
，且欲變換不同之沖壓倒角時，並無須大費周章的更換模具、搬移沖壓物品，只須於
機體上旋轉模具，改變模具之角位置即可，操作上相當便利，且改變不同尺寸之沖壓
倒角亦相當速捷。此外，由本案之申請專利範圍第二項所述之附屬項所界定之細部結
構可知，本案係以一氣壓缸、槓桿作為該作動機構，可收簡單方便且節省體積之效。
該作動機構於作動時，係使該槓桿受氣壓缸作動，而以槓桿前端所設之壓頭抵壓模具
。此等結構亦與習用各式沖床不同。（四）各級決定機關認為本案之結構與剪床之結
構相同，且認為剪床除了作長度方向之裁切外，亦可裁出各種形狀，原告對於此節誠
難甘服。就原告所知，剪床之結構與本案截然不同，剪床並無本案之結構或類似於本
案之構造，蓋，剪床係作為裁切之用，乃以裁刀用以裁斷物品，剪床除了作長度方向
之裁切外，並不能進行非長度方向以外之裁切。再退一步而言，剪床係以平直狀之裁
刀裁切物品，而非使用模具，其如何能裁切出各種形狀，如何能作出不同形狀尺寸之
裁切變化。各級決定機關當引證出確實之證據資料，俾能令原告心服。事實上，裁切
不同長度，跟本件系爭案沖壓出不同尺寸之弧形倒角，在技術手段並不相同，具有相
當大的差異，原決定機關及原處分機關並未辨別其間之差異，而認為本案之技術手段
與剪床相同，實有欠公允。（五）按，新型創作係以物品之形狀、構造及裝置為標的
，非言其技術思想或原理、原則。故應就整體構造、裝置之空間型態各構件之組合連
動運作關係認定其是否為同一創作，非得以其運用之技術思想或原理、原則是否相同
，作為認定之標準。（行政法院七十八年度判字第七十八號判決請參照）。被告機關
之核駁審定書係以刊載模具理論之教科書作為核駁本案之引證資料，而未引證與本案
之技術手段、結構近似或相同之資料，實令原告難以甘服。蓋，新型專利所保護者並
非原理、原則，而係於原理、原則之下，所表現出之物品之構造、裝置、空間型態及
連動關係等，此由右揭之判決纂述甚詳。本案之模具雖係應用該引證資料之原理、原
則，惟本案應用此原理之模具所表現出之結構、空間型態及連動關係與該引證資料有
著明顯之差異，足證本案之結構於同類物品中係為首創無誤，合於新穎性、創作性及
進步性等專利要件。（六）按，行政法院六十七年度判字第五七四號判決之闡述：「
依專利法第九十五條之規定，『功能』之新穎與否並非得以依法申請專利之要件，依
其立法之精神當可允許在相同之目的、功能下，給予在形狀、構造或裝置上具有新穎
性和實用性之創作擁有各自之專利特徵。」退一步而言，姑且不論本案是否具有功效
之增進，各級決定機關及被告機關並未引證出任何與本案之技術手段相同或近似之物
品，足證本案實具有新穎之專利特徵，揆諸右揭判決之論述，本案自合於新型專利要
件，而可准予專利。請撤銷原處分及一再訴願決定等語。
被告答辯意旨略以︰一、查本案之結構與習知者之異同，被告已於初、再審審定書及
訴願理由書已論述甚詳，本案無論模具抑或機體係屬習知，本案機體基本構造以氣壓
配合一槓桿原理壓頭皆係一般沖壓床之基本構造，一般沖壓床皆係以氣壓、油壓構件
配合改變方向之連桿傳動係屬習知，又本案槓桿原理僅係油壓傳動方向不同所配合之
連桿或支桿為屬油壓方向不同所必具備之元件，另原告所稱可沖切不同尺寸及換模容
易僅係單純在模具依成品形狀設計不同尺寸之沖切者，為屬一般模具在尺寸或沖切刃
數量之不同，且查本案之結構並未具有功效增進，在習知者可輕易完成本案之倒角，
例如在成品沖切即可設置不同尺寸倒角，且該倒角亦可設置不同之倒斜角或倒弧角如
被告初審審定書引證資料二之圖三，本案顯未具功效增進。二、又剪床除了作長度裁
切外，亦能作寬度方向裁切，故能裁切直線倒角，或將成品裁切成三角狀之不同直線
所構成之形狀者；而本案弧線者僅係單純模具本身模穴之形狀尺寸之不同，在習知之
模具皆可具不同弧線倒角下，本案創作並未具任何功效增進，本案倒角反係是二次加
工，在創作功效上未具增進之處。三、另起訴理由述及本案於使用時僅需一套模具，
即可對金屬板沖壓不同尺寸之倒角等云云。惟本案對整個成品而言反需二套模具，即
前工程沖出四方形成品，再由本案模具沖倒弧角，且若需倒弧角，習知者只要一次於
模具沖壓即可，此極為習知可參照初審審定書引證資料二之圖三，故此僅屬模具形狀
或模具成本之問題，本案另設模具沖製倒角反需增加一組模具，且此倒角係二次加工
徒增工時，對倒角創作目的而言未具功效增進。綜上所述，本局所為本案應不予專利
之審定並無違法，請駁回原告之訴等語。
　　理  由
依專利法第九十八條第二項規定，新型係運用申請前既有之技術或知識，而為熟習該
項技術者所能輕易完成且未能增進功效時，雖無同條第一項所列情事，仍不得申請取
得新型專利。本件原告等於八十四年十二月一日以其「金屬板之倒角機」係包含機體
、作動機構、上模具及下模具等；機體之平台上凹設一圓階部；下模具為具預定厚度
之圓形盤體，頂面中央向內開設透空之多邊形窗口，窗口之各個角端分別向內凸設具
有不同圓弧之沖口部，下模具底緣恰容設、旋動於圓階部，得以改變角位置；上模具
呈圓盤狀，沖頭為與窗口對應之多邊形，各角端分別內凹成不同圓弧之剪切口，剪切
口之圓徑分別與沖口部之圓徑相對應，使剪切口之弧面得與所對應之沖口部周面密接
等情，向被告申請新型專利。經編為第00000000號審查，不予專利。原告等
修正申請專利範圍，申經再審查結果，以本案基本上是一種沖壓模具，一般沖壓模皆
有上、下模，有導引柱及導引孔引導上、下模移動時的定位，有彈簧及螺栓控制上、
下模的相對位置， MANUFACTURING PROCESSES P.344, 345, 314, 315; Advanced Di
emaking P.52,53,44,45b（以下稱引證資料）已揭示此種習知模具的構造，圓弧形的
沖頭只是配合產品形狀所做的設計。所稱本案上、下模具之沖頭及窗口有沖口部及剪
切部，機體上有圓階部，下模具可於圓階部旋動而改變角位置云云，查此種構造可見
於剪床，一般剪床剪切料件時，可將料件置於機台上移動以便剪出不同長度的成品。
本案為運用申請前既有技術，而為熟習該項技術者所能輕易完成且未能增進功效，依
專利法第九十八條第二項規定，仍不予專利，發給台專（柒）○五○四六字第一四
六九三三號專利再審查審定書。原告訴稱本案並非僅只申請一模具結構，而係模具與
機體之結合，且本案之模具亦非為習用模具之結構；本案僅以一模具即可沖壓不同尺
寸之倒角，且對不同尺寸之倒角其換模只需轉動模具操作便利；另依本案申請專利範
圍第二項所述之附屬項所界定之細部可知本案以氣壓缸、槓桿作為該作動機構，可收
簡單方便且節省體積之效。該作動機構於作動時，係使該槓桿受氣壓缸作動，而以槓
桿前端所設壓頭抵壓模具，此等結構與習知沖床不同；況習用剪床除了作長度方向裁
切外並不能進行非長度方向以外之裁切，不能裁切各種形狀；本案於使用時僅需一套
模具，即可對金屬板沖壓不同尺寸之倒角等，本案合於新穎性、創作性及進步性之專
利要件云云。查本件經訴願機關將本案申請卷、訴願理由書、答辯書等送國立交通大
學審查結果以：「1.本案之主要結構特徵包括一機體、一作動機構、一組上、下模具
。其下模係一可嵌設於承裝平台之圓形盤體，上、下模之相對應面分別設有具不同圓
弧之對應之沖口與剪切口。上下模間另亦設有導引柱，俾於沖壓加工時，其相對應之
位置能保持不變。而嵌設於平台面上之下模可任意於平台之圓階部上旋動而達改變角
度之目的。2.本案係利用上、下模具之沖口部與剪切口剪斷金屬平板之沖壓加工，其
剪切之原理與一般沖壓利用上下模沖壓切斷之原理完全一致，其模具構造與傳統沖壓
加工者毫無二致，雖訴願人（即原告）稱其模具組合可於承裝平台上旋動，而改變角
度，但此種構造常見於剪床之剪切加工，故本案利用習知之技術原理且無特別功效，
不具進步性。3.金屬平板之倒角及圓角之加工，傳統上即以沖壓剪切加工等利用上下
模具之組合方式達成，所有模具之設計之空間形態及結構皆為達成其產品形狀所作之
設計，但因其運用之技術原理相同，其達成剪切之功效也完全一樣，並無新穎之處。
本案係運用已知技術之傳統剪切加工的模具設計且無進步性，不符新型專利之要件。
」有審查意見書附訴願機關卷可稽，此項由專業學者所為之審查鑑定，具有專門性、
客觀性及公正性，自足採信。又本案機體基本構造以氣壓配合一槓桿原理壓頭皆係一
般沖壓床之基本構造，一般沖壓床皆係以氣壓，油壓構件配合改變方向之連桿傳動，
本案槓桿原理僅係油壓傳動方向不同所配合之連桿或支桿，為屬油壓方向不同所必具
備之元件，本案機體構造亦屬習知。另本案僅係單純在模具依成品形狀設計不同尺寸
之沖切，為屬一般模具在尺寸或沖切刃數量之不同，且本案之結構並未具有功效增進
，在習知者可在成品沖切即可設置不同尺寸倒角，且該倒角亦可設置不同之倒斜角或
倒弧角（見引證資料 Diemaking p.53 ），若需倒弧角習知者只要一次於模具沖壓即
可。另一般剪床除了作長度裁切外，亦能作寬度方向裁切，故能裁切直線倒角，或將
成品裁切成三角狀之不同直線所構成之形狀者；而本案弧線者僅係單純模具本身模穴
之形狀尺寸之不同，在習知之模具皆可具不同弧線倒角下，本案創作並未具任何功效
增進。原告稱本案合於新穎性、創作性及進步性之專利要件云云，均係其個人一己之
見，不足採信。被告所為本案應不予專利之處分，並無違誤，一再訴願決定遞予維持
，亦無不合，原告起訴意旨，難認有理由，應予駁回。
據上論結，本件原告之訴為無理由，爰依行政訴訟法第二十六條後段，判決如主文。
中    華    民    國     八十七      年      十      月       二        日
                    行 政 法 院 第 三 庭
                                審 判 長 評  事      曾  隆  興
                                         評  事      趙  永  康
                                         評  事      高  啟  燦
                                         評  事      蔡  進  田
                                         評  事      鄭  淑  貞
右  正  本  證  明  與  原  本  無  異
                                         法院書記官  阮  桂  芬
中    華    民    國     八十七      年      十      月       三        日
